Inventaris van het archief van de Antidienstvervangingbond, 1875-1898
Nationaal Archief, Den Haag
Antidienstvervangingsbond
1875-1898
I23365
1.20 meter; 29 inventarisnummers.
Normale geschreven en gedrukte documenten, geen bijzondere handschriften.
Nationaal Archief, Den Haag
Antidienstvervangingbond (1875-1898)
Antidienstvervangingbond/Afdeling Den Haag (1875-1898)
Antidienstvervangingbond/Provinciale Afdeling Groningen (1897-1898)
In het archief bevinden zich onder andere de statuten, de notulen van de Commissie van Organisatie en het Hoofdbestuur, adressen gericht aan de Koning en de Volksvertegenwoordiging, ledenlijsten, correspondentie, verslagen, circulaires en publicaties. Verder bevat het archief documentatie betreffende de persoonlijke dienstplicht en de gedeponeerde archieven van de Afdeling Den Haag en de Provinciale Afdeling Groningen.
Archiefvorming
Geschiedenis van de archiefvormer
In Nederland werd de militaire dienstplicht, toentertijd "conscriptie" genaamd, in 1810 ingevoerd na inlijving van het Koninkrijk Holland in het Franse Keizerrijk,. Iedere man van 20 jaar of ouder moest zich inschrijven. Door middel van loting werd bepaald wie dienst moest nemen. Het systeem werd na de verdrijving van de Fransen en de stichting van het Verenigd Koninkrijk der Nederlanden in stand gehouden, de zogenaamde Nationale Militie. Tot 1898 kon iemand die ingeloot was echter een vervanger (nummerverwisselaar of remplaçant) inhuren.
De Antidienstvervangingsbond, opgericht in 1875, verzette zich tegen deze situatie. De belangrijkste oprichter van de bond, Menno.David van Limburg Stirum had twee jaar tevoren – mogelijk geïnspireerd door de in 1871 overleden Thorbecke - een ontwerp-Militiewet ingediend, waarvan persoonlijke dienstplicht uitgangspunt was maar die door de Tweede Kamer - met een liberale meerderheid! - werd verworpen. Het ging er nu om de publieke opinie te mobiliseren en draagvlak voor zijn standpunt te verwerven. Daarom werden naast de landelijke organisatie ook plaatselijke afdelingen opgericht met eigen statuten en met eigen bevoegdheden om campagne te voeren. De bond verspreidde brochures, die tot 1885 werden gebundeld in een serie Geschriften.
In 1898 werd door het liberale kabinet-Goeman Borgesius de persoonlijke dienstplicht ingevoerd en kon de bond, die nu zijn doel had bereikt, worden opgeheven. In 1901 werd door datzelfde kabinet de diensplichtwet ingevoerd.
Geschiedenis van het archiefbeheer
Het archief werd - vermoedelijk na de opheffing van de vereniging - aan de Koninklijke Bibliotheek overgedragen.
Het archief werd in 1971 door de Koninklijke Bibliotheek ten geschenke aan het Algemeen Rijksarchief overgedragen.
De verwerving van het archief
Het archief is door schenking verworven.
Inhoud en structuur van het archief
2.19
Inhoud
Het archief bevat naast stukken van het hoofdbestuur ook stukken van de afdelingen Den Haag en Groningen.
Selectie en vernietiging
Er is door de archiefdienst niets uit het archief vernietigd.
Aanwijzingen voor de gebruiker
Openbaarheidsbeperkingen
Volledig openbaar.
Materiële beperkingen
Aanvraaginstructie
Openbare archiefstukken kunnen online worden aangevraagd en gereserveerd. U kunt dit ook via de terminals in de studiezaal van het Nationaal Archief doen. Om te kunnen reserveren dient u de volgende stappen te volgen:
U maakt een profiel aan op www.gahetna.nl, en logt vervolgens in
Via de archiefinventaris (alleen de beschrijvingen met rode nummers) selecteert u het gewenste archiefstuk door op de knop 'Reserveren' te klikken
In het volgende scherm geeft u aan op welke dag u het archiefstuk wilt inzien
Indien u zich bevindt in de studiezaal en een tafelnummer heeft ontvangen kunt u dit nummer vermelden. Als u geen tafelnummer heeft kunt u tafelnummer 777 laten staan
Vervolgens bevestigt u uw reservering door deze te versturen.
Verwant materiaal
Beschikbaarheid van kopieën
Verwante archieven
Archiefstukken van Menno David van Limburg Stirum als bestuurslid van de Antidienstvervangingsbond in: familiearchief Van Limburg Stirum, supplement, toegang 2.21.107.
Beschrijving van de series en archiefbestanddelen
- Archief van het Hoofdbestuur., I.
  - Statuten van de Antidienstvervangingbond; Koninklijke goedkeuring van de statuten; Huishoudelijke reglementen van het Hoofdbestuur en van de afdelingen Noord-Holland, Zuid-Holland, Zeeland, Utrecht en Gelderland., 1875-1897.; 1; 1 omslag
  - Notulen van de vergaderingen van de Commissie van organisatie van het Hoofdbestuur en van het dagelijks bestuur en goedgekeurde afdelingsreglementen en jaarverslagen., 1875-1876.; 2; 1 omslag
  - Notulen van de algemene vergaderingen, teksten van de inleidingen door de president gehouden en verslagen van de handelingen van het Hoofdbestuur. Gedrukt., 1876-1897.; 3; 1 omslag
  - Notulen van de vergaderingen van het Hoofdbestuur. Met presentielijsten en agenda's., 1876-1896.; 4; 1 omslag
  - Notulen van de vergadering en van het Hoofdbestuur., 1897-1898.; 5; 1 deel
  - Ingekomen stukken., 1875-1898.; 6-11; 6 omslagen
    - juni 1875 - 1877., 6
    - juli 1877 - juni 1878., 7
    - 1879-1881, 8
    - juni 1881 - februari 1883., 9
    - 1883-1890, 10
    - 1891-1898, 11
  - Register van ingekomen stukken, en copieën en minuten van uitgaande stukken., 1876-1896.; 12; 1 omslag
  - Korte inhoud van ontvangen stukken en register van uitgaande stukken., februari 1897 - juli 1898.; 13; 1 deel
  - Adressen vanwege de Bond gericht aan de Koning en de Volksvertegenwoordiging en adhesie-adressen van de afdelingen., 1876-1898.; 14; 1 omslag
  - Circulaires en verslagen van de handelingen van het Hoofdbestuur. Gedrukt., 1876-1898.; 15-16; 2 omslagen
    - 1876-1881, 15
    - 1882-1898, 16
  - Circulaires en verslagen. Gedrukt., 1875-1897.; 17; 1 omslag
  - Lijst van begunstigers, presentielijst van diner en enige circulaires. Geschreven en gedrukt., 1883-1898.; 18; 1 omslag
  - Algemeen register en stamboek., oktober 1875 - december 1882.; 19; 1 omslag
  - Naamlijst van de leden van de afdelingen. Alfabetisch op plaatsnaam., 1875.; 20-21; 2 omslagen
    - A - H., 20
    - K - Z., 21
  - Naamlijst van de leden van de afdelingen., 1876.; 22; 1 omslag
  - Rekeningen en verantwoordingen., 1875-1898.; 23; 1 omslag
  - "Geschriften van de Antidienstvervangingbond". Gedrukt., 1875-1885.; 24; 3 delen
    Deel I. 1875-1879, deel II. 1879-1881, deel III. 1881-1885.
  - Brochures, overdrukken, en manuscripten betreffende de persoonlijke dienstplicht., 25; 1 pak
    - Het zoogenaamd breken met partijverleden in militaire zaken door het derde ministerie Thorbecke en de Nationale instelling door M.D. graaf van Limburg Stirum. 1875, -
    - Antidienstvervangingbond, medegedeeld in verschillende dag- en weekbladen. 17 juli en 17 augustus 1875, -
    - Inleiding van de vergadering te 's-Gravenhage in Diligentia op 10 december 1875. [1875], -
    - Het vaderland is in gevaar! of mozaiek voor het volk van Nederland door Timotheus.1876, -
    - Potpourrie, door M.D. graaf van Limburg Stirum.1876, -
    - Uit geschriften van de Antidienstvervangingbond, door F.M. van Veen. 1877, -
    - Militair Historische schetsen. z.j., -
    - Scheepvaart- enquête, De vorming onzer zeelieden met betrekking tot onze scheepvaart, door J.H. Rovers. Februari 1881, -
    - Keuze of anciënniteit, overdrukt uit de "vragen des tijds". mei 1881, -
    - In een nieuwe Schutterijwet moeten wij de voornaamste kracht zoeken voor onze verdediging, door C.F.H. Putman-Cramer. Juli 1881, -
    - Een beleefd verzoek van een milicien aan alle onderwijzers in Nederland. 1882, -
    - Verslag van de bijeenkomst op 19 april 1882 van de Vereeniging ter Beoefening van de krijgswetenschap. Gedrukt. 1882, -
    - Vertrouwelijk woord aan de leden der liberale partij in de Tweede Kamer der Staten-Generaal. april 1883, -
    - Afscheidsgroet van een oud soldaat aan de deputatie der Zuid-Afrikaansche Republiek. maart 1884, -
    - Vragen des Tijds. 1885, -
    - Een pleidooi voor de plaatsvervanging, weerlegd door een oud-soldaat. 1885, -
    - Verslag der staatscommissie ingesteld bij Koninklijk Besluit van 10 juni 1888 no. 26, tot voorbereiding der wettelijke regeling van de persoonlijke dienstplicht. februari 1889, -
    - De Gids, 4e serie, 7e jaargang, 1889, -
    - Nabetrachting. Een woord aan mijne Katholieke landgenooten door Mr. F.J.M.A. Reekers. 1889, -
    - Onze volksweerbaarheid. Een nationaal belang bij uitnemendheid door A.L.W. Seyffardt. 1889, -
    - Persoonlijke dienstplicht. Herinneringen en wenken door Dr. G. Kalff. 1890, -
    - Open brief aan Mr. S. van Houten door Luitenant-Kolonel Van Tuerenhout. 12 november 1890, -
    - Menno David, graaf van Limburg Stirum, door F. de Bas. 1891, -
    - De legerwet in burgerplicht te Amsterdam, door W. Hoogenboom. 28 januari 1891, -
    - "Een stem uit het volk" Open brief over den persoonlijken dienstplicht, gericht aan ons geheele Nederlandsche volk door Jan Milicien. 1891, -
    - Mr. S. van Houten en het wetsontwerp op den militairen dienstplicht door Dr. C.B. Spruyt. februari 1891, -
    - Vragen van den Dag. "Persoonlijke dienstplicht", door H.W. Groeneveld. maart 1891, -
    - Voor mijn land en mijn Koningin! Een beroep op het volk van Nederland, door H.W. Groeneveld.1891, -
    - Een zeldzaam Nederlander. Levensbeschrijving van Zijne excellentie Menno David graaf van Limburg Stirum, door Dr. J.A. van der Stok. 1892, -
    - Lootdag, door C.J.H. van de Broek. Geschreven. 1881, -
    - Koning Cohetua. Geschreven. Z.j., -
- Archief van de afdeling Den Haag., II.
  - Notulenboek., 1875-1898.; 26; 1 deel
  - Ingekomen en minuten van uitgaande stukken. Met bijlagen., 1875-1898.; 27-28; 2 omslagen
    - 1875-1878, 27
    - 1883-1898, 28
- Archief van de provinciale afdeling Groningen., III.
  - Ingekomen stukken en gedrukte uitgaande circulaires., 1897-1898.; 29; 1 omslag